【裁判字號】    99,交聲,1336
【裁判日期】    990817
【裁判案由】    違反道路交通管理處罰條例聲明異議
【裁判全文】
臺灣臺北地方法院交通事件裁定        99年度交聲字第1336號
原處分機關  臺北市交通事件裁決所
受處分人    乙○○
送達代收人  甲○○
上列受處分人因違反道路交通管理處罰條例案件，對於臺北市交
通事件裁決所中華民國99年7 月22日所為之處分（原處分案號：
北市裁罰字第裁22-AEX973789號），聲明異議，本院裁定如下：
    主  文
原處分撤銷。
乙○○汽車駕駛人，駕駛汽車經測試檢定酒精濃度超過規定標準
，處罰鍰新臺幣壹萬伍仟元，並吊扣機車駕駛執照拾貳個月及應
接受道路交通安全講習。
    理  由
一、按汽車駕駛人，駕駛汽車經測試檢定酒精濃度超過規定標準
    者，處新臺幣15,000元以上60,000元以下罰鍰，並當場移置
    保管該汽車及吊扣其駕駛執照1 年；汽車駕駛人，經裁判確
    定處以罰金低於本條例第92條第3 項所訂最低罰鍰基準規定
    者，應依本條例裁決繳納不足最低罰鍰之部分，道路交通管
    理處罰條例第35條第1 項第1 款、第8 項分別定有明文。又
    汽車駕駛人，有道路交通管理處罰條例第35條第1 項規定之
    情形者，應接受道路交通安全講習，同條例第24條第1 項第
    2 款亦有明定。而汽車駕駛人飲用酒類或其他類似物後，吐
    氣所含酒精濃度超過每公升0.25毫克或血液中酒精濃度超過
    百分之0.05以上者，不得駕車，道路交通安全規則第114 條
    第2 款復定有明文。又道路交通管理處罰條例所稱之「汽車
    」，係包括「機器腳踏車」，亦為道路交通管理處罰條例第
    3 條第8款 所明文。
二、受處分人即異議人於98年5 月9 日凌晨5 時3 分許，騎乘車
    牌號碼CYE-259 號重型機車，行經臺北市○○○路與凱達格
    蘭大道口，經警攔檢並測得其呼氣所含酒精濃度達每公升
    0.64毫克（MG/L），而為臺北市政府警察局中正第一分局介
    壽路派出所員警依法掣單舉發酒後駕車之違規，嗣原處分機
    關於99 年7月22日依道路交通管理處罰條例第35條第1 項第
    1 款規定，裁處異議人罰鍰45,000元，吊扣駕駛執照12個月
    （異議人業已執行酒駕吊扣12個月），並應參加道路交通安
    全講習，異議人收受該裁決書，並於法定期間內聲明異議等
    情，有臺北市政府警察局舉發違反道路交通管理事件通知單
    、臺北市交通事件裁決所違反道路交通管理事件裁決書及送
    達證書在卷可稽。
三、異議意旨略以：本人因酒駕違背安全駕駛乙案，業經臺北地
    方法院檢察署檢察官於98年6 月19日為緩起訴處分，本人已
    於規定時間內繳交30,000元予財團法人犯罪被害人保護協會
    臺灣臺北分會，並履行完畢所需之交通安全講習時數，一案
    不能二罰，特此聲明異議等語。
四、經查：
(一)異議人上開違規事實因涉及刑法第185條之3之公共危險罪，
    經臺灣臺北地方法院檢察署檢察官於98年6 月19日以98年度
    偵字第12532 號為緩起訴處分，緩起訴期間為1 年，並命異
    議人應於緩起訴處分確定後10個月內，向國庫支付30,000元
    ，並接受6 小時之道路交通安全講習，嗣該緩起訴處分經臺
    灣高等法院檢察署於98年7 月15日駁回職權再議而告確定，
    緩起訴期間自98年7 月15日起迄99年7 月14日止，異議人已
    於98 年8月13日向國庫支付30,000元且緩起訴期滿未經撤銷
    等事實，為異議人所不爭執，且有慶豐商業銀行匯款單影本
    、臺灣臺北地方法院檢察署98年度偵字第12532 號緩起訴處
    分書、臺灣高等法院檢察署98年度上職議字第7911號處分書
    附卷可稽。是異議人確有酒後超過規定標準駕駛動力交通工
    具之違反道路交通管理處罰條例及涉及公共危險罪之行為，
    且該公共危險罪嫌並已依緩起訴處分繳納緩起訴處分金期滿
    未經撤銷等事實，均堪認定。
(二)按94年2月5日公布，95年2月5日施行之行政罰法第26條規定
    ：「一行為同時觸犯刑事法律及違反行政法上義務規定者，
    依刑事法律處罰之。但其行為應處以其他種類行政罰或得沒
    入之物而未經法院宣告沒收者，亦得裁處之。前項行為如經
    不起訴處分或為無罪、免訴、不受理、不付審理之裁判確定
    者，得依違反行政法上義務規定裁處之。」，即所謂一事不
    二罰原則，探究其立法目的，無非以一行為同時觸犯刑事法
    律及違反行政法上義務規定時，由於刑罰與行政罰同屬不法
    行為之制裁，而刑罰之懲罰作用較強，依刑事法律處罰即足
    資警惕，實無一事二罰再處行政罰之必要。且刑事法律處罰
    ，由法院依法定程序為之，較符合正當法律程序，應予優先
    適用。但罰鍰以外之沒入或其他種類行政罰，因兼具維護公
    共秩序之作用，為達行政目的，行政機關仍得併予裁處。故
    汽車駕駛人酒後駕車時，如同時觸犯刑法第185 條之3 之公
    共危險罪者，道路交通主管機關除依上開行政罰法第26條第
    1 項但書規定，處以其他種類行政罰外，關於行政罰鍰部分
    ，即應依行政罰法第26條、道路交通管理處罰條例第10條等
    規定移送地方法院檢察署處理。其後非有行政罰法第26條第
    2 項所定不起訴等事由，不得再依道路交通管理處罰條例第
    35 條 第1 項第1 款規定，裁處行為人罰鍰。至酒後駕車經
    檢察官為緩起訴處分，並命駕駛人向公益團體捐款或提供義
    務勞務者，駕駛人係履行檢察官為緩起訴處分命令，此等命
    令名義上雖非刑罰，但仍是一種特殊的處遇措施，造成駕駛
    人之財產減少或義務增加，性質上亦屬干預人民自由之處分
    ，與刑事制裁無異，實質上則為刑事處罰。再者，縱認該捐
    款命令因未經法院裁判所為之處罰，非刑事處分，但捐款行
    為究具行政罰鍰之性質，自不應就同一行為再受行政罰鍰（
    詳臺灣高等法院96年11月刑事庭庭長法律問題研討會決議參
    照）。
(三)再按94年12月28日修正公布，95年7月1日施行之道路交通管
    理處罰條例第35條第8 款規定：「前項汽車駕駛人，經裁判
    確定處以罰金低於本條例第92條第3 項所定最低罰鍰基準規
    定者，應依本條例裁決繳納不足最低罰鍰之部分。」及違反
    道路交通管理事件統一裁罰基準及處理細則第2 條所定「違
    反道路交通管理事件統一裁罰基準表」，即「汽車駕駛人駕
    駛機器腳踏車，飲酒後其吐氣所含酒精成份超過每公升0.55
    毫克以上，應處最低罰鍰45,000元；同時違反刑事法律者，
    經裁判確定處以罰金低於本條例第92條第3 項所定最低罰鍰
    基準規定者，應依本條例裁決繳納不足最低罰鍰之部分」等
    相關規定，倘駕駛人所支付之緩起訴處分金，未達道路交通
    管理處罰條例第92條第3 項所定最低罰鍰基準規定者，仍須
    補繳不足最低罰鍰之部分，始為適法。是檢察官為緩起訴處
    分並命向公益團體捐款者，其捐款解釋上亦屬道路交通管理
    處罰條例第35條第8 項所規定之罰鍰，監理機關雖不得再為
    行政裁罰，惟若駕駛人所支付之緩起訴處分金，未達道路交
    通管理處罰條例第92條第3 項所定最低罰鍰基準規定者，依
    該條例第35條第8 項之規定，仍須補繳不足最低罰鍰之部分
    。因此法院僅得就行為人已依緩起訴處分為公益捐款部分予
    以撤銷，並為不罰之諭知（詳臺灣高等法院97年11月法律座
    談會第39號提案研討結果參照）。
(四)本件異議人即受處分人上開酒後駕車之行為，係屬同時觸犯
    刑事法律及違反行政法上義務規定之行為，且經檢察官為緩
    起訴處分，並由異議人依緩起訴處分命令支付具有罰金性質
    之處分金。揆諸前揭說明，異議人本件酒後駕車行為，在繳
    納緩起訴處分金之範圍內，應認已經裁判確定處以罰金，是
    原處分機關漏未斟酌及此，遽依道路交通管理處罰條例第35
    條第1 項第1 款暨違反道路交通管理事件統一裁罰基準表裁
    處異議人罰鍰45,000元，自有未洽，惟異議人所支付具有罰
    金性質之處分金僅30,000元，其金額仍低於依道路交通管理
    處罰條例第35條第1 項第1 款暨違反道路交通管理事件統一
    裁罰基準表應處之罰鍰45,000元，揆諸上開規定及說明，就
    罰鍰部分仍應依該條例裁處繳納不足最低罰鍰之部分即
    15,000元。至原處分機關裁處異議人施以道路交通安全講習
    部分（本案已執行吊扣駕照處分），此部分之處分係屬罰鍰
    以外之其他種類行政罰，依據行政罰法第26條第1 項但書之
    規定，原處分機關本得裁處之，是此部分之併予裁處，於法
    並無不合。
五、綜上所述，異議人即受處分人確有在上開時、地，因違反酒
    後駕駛車輛，經測試呼氣中酒精濃度超過規定標準之違規行
    為，原處分機關依道路交通管理處罰條例第35條第1 項第1
    款規定，裁處吊扣異議人駕駛執照12個月及施以道路交通安
    全講習之其他種類行政裁罰部分，於法並無不合，惟原處分
    裁處異議人罰鍰45,000元之行政裁罰，就裁處罰鍰超過
    15,000 元 部份，有違行政罰法第26條第2 項之「一事不二
    罰」之規定，即難認為允當。本件異議人於聲明異議狀雖未
    就原處分關於吊扣駕駛執照部分明確表示意見，然本案係單
    一之交通違規行為，罰鍰處分、吊扣駕駛執照及施以道路交
    通安全講習部分無從分離，本院自應予以審理，爰撤銷原處
    分，並自為裁罰如主文第二項所示，以資適法。
據上論斷，依道路交通案件處理辦法第20條前段，裁定如主文。
中    華    民    國    99    年    8    月    17    日
                  交通法庭法  官  楊台清
以上正本證明與原本無異
如不服本裁定，應於裁定送達後5日內向本院提出抗告狀。
                          書記官  劉子豪
中    華    民    國    99    年    8     月    17    日

司法院資訊處製作；財團法人民間司法改革基金會備份。
